臺灣新北地方法院刑事判決
111年度金訴字第1278號
公  訴  人  臺灣新北地方檢察署檢察官
被      告  陳樺韋



            楊雅雪



                    （現於法務部矯正署臺北女子看守所羈押中）
上列被告因違反洗錢防制法等案件，經檢察官提起公訴（111年
度偵字第22139號），被告於本院準備程序中就被訴事實為有罪
之陳述，經告知簡式審判程序之旨，並聽取當事人之意見後，經
本院合議庭裁定由受命法官獨任進行簡式審判程序，判決如下：
    主  文
陳樺韋三人以上共同以網際網路對公眾散布而犯詐欺取財罪，處
有期徒刑壹年貳月。扣案如附表編號1所示之物沒收。
楊雅雪三人以上共同以網際網路對公眾散布而犯詐欺取財罪，處
有期徒刑壹年貳月。扣案如附表編號2至4所示之物均沒收。
　　事  實
一、陳樺韋、楊雅雪分別於民國111年3、4月間及111年5月14日
    前某日起，加入真實姓名年籍不詳綽號「皇皇」為首之不詳
    詐欺集團成員等成年人成立具有持續性、牟利性及結構性犯
    罪組織詐欺集團（下稱詐欺集團），陳樺韋負責陪同車手前
    往領款或辦理銀行帳戶，楊雅雪則提供其第一銀行長泰分行
    000-00000000000號帳戶(下稱本案帳戶)及台灣中小企銀000
    -00000000000號帳戶予詐欺集團使用，並至臺中市○○區○○路
    ○段00號麗緹汽車旅館居住，以按詐欺集團成員指示至銀行
    提領匯入其上開帳戶之詐得款項，再轉交集團指定之人。嗣
    陳樺韋、楊雅雪與上開詐欺集團成員共同意圖為自己不法之
    所有，基於三人以上共同以網際網路對公眾散布而犯詐欺取
    財、共同掩飾或隱匿詐欺取財所得來源及去向之犯意聯絡，
    由詐欺集團成員於111年4月底於臉書刊登投資網站廣告，佯
    稱可投資比特幣獲取高額報酬，張正毅上網瀏覽後陷於錯誤
    ，與詐欺集團成員聯繫後，遂依指示於111年5月24日11時8
    分許，在臺中市○區○○路0段000號之元大銀行台南分行匯款
    新臺幣（下同）50,000元至本案帳戶，其後因張正毅察覺有
    異報警，致本案帳戶內金額遭凍結圈存，陳樺韋、楊雅雪即
    依詐欺集團成員指示，由陳樺韋於111年5月26日11時20分許
    搭載楊雅雪至新北市○○區○○路○段00號第一銀行辦理解除圈
    存以便領取本案帳戶內款項時為警查獲，而未及依指示將款
    項繳交予其他詐欺集團成員以掩飾或隱匿犯罪所得來源及去
    向而不遂。
二、案經張正毅訴由新北市政府警察局三重分局報告臺灣新北地
    方檢察署檢察官偵查起訴。
    理  由
一、按除被告所犯為死刑、無期徒刑、最輕本刑為3年以上有期
    徒刑之罪或高等法院管轄第一審案件者外，於第一次審判期
    日前之準備程序進行中，被告先就被訴事實為有罪之陳述時
    ，審判長得告知被告簡式審判程序之旨，並聽取當事人、代
    理人、辯護人及輔佐人之意見後，裁定進行簡式審判程序，
    刑事訴訟法第273條之1第1項定有明文。查本件被告陳樺韋
    、楊雅雪所犯係死刑、無期徒刑、最輕本刑為3年以上有期
    徒刑以外之罪，其於本院準備程序就被訴事實為有罪之陳述
    （見本院卷第141至142頁），經法官告知簡式審判程序之旨
    ，並聽取公訴人、被告之意見後，本院合議庭認宜進行簡式
    審判程序，爰依上揭規定裁定由受命法官獨任進行簡式審判
    程序。又本案證據之調查，依刑事訴訟法第273條之2規定，
    自不受同法第159條第1項、第161條之2、第161條之3、第16
    3條之1及第164條至第170條規定之限制，依法均具證據能力
    ，合先敘明。
二、次按，組織犯罪防制條例第12條第1項中段規定：「訊問證
    人之筆錄，以在檢察官或法官面前作成，並經踐行刑事訴訟
    法所定訊問證人之程序者為限，始得採為證據。」，此為刑
    事訴訟證據能力之特別規定，且較92年2月6日修正公布，同
    年9月1日施行之刑事訴訟法證據章有關傳聞法則之規定更為
    嚴謹，自應優先適用。依上開規定，證人於警詢時之陳述，
    於違反組織犯罪防制條例案件，即不具證據能力，不得採為
    判決基礎（最高法院104年度台上字第203號判決意旨可資參
    照）。從而，證人於警詢時之陳述，於違反組織犯罪防制條
    例案件，不具證據能力，而無刑事訴訟法第159條之2、第15
    9條之3等規定之適用。準此，本案證人非在檢察官及法官面
    前依法具結之證述及供述，就被告陳樺韋、楊雅雪涉犯組織
    犯罪防制條例案件部分，無證據能力，附此敘明。
三、上揭事實業據被告陳樺韋、楊雅雪於本院準備程序及審理時
    均認罪（見本院卷第141至142、154頁），並經證人即告訴
    人張正毅於警詢時指證明確（見偵卷㈠第26至28頁），且有
    證人林書伃、證人即共同被告楊雅雪、陳樺韋分別於警詢或
    偵查中之證詞在卷可憑（見偵卷㈠第29至30、22至25、68至7
    0、93至94、99至103頁、偵卷㈡第27至33、63至68頁、偵卷㈠
    第15至19、71至72、95至97頁、偵卷㈡第34至38頁），並有
    扣押物品照片、被告陳樺韋手機之待機畫面翻拍及手機內te
    legram「九天玄女」群組之對話紀錄擷圖相片各1份、第一
    商業銀行總行111年7月21日一總營集字第84934號函暨所附
    帳號00000000000號帳戶之客戶基本資料及交易明細1件、新
    北市政府警察局三重分局111年5月26日扣押筆錄暨扣押物品
    目錄表1份、告訴人張正毅提出之元大銀行國內匯款申請書1
    張附卷足稽（見偵卷㈠第52頁、偵卷㈡第39至62頁、本院卷第
    131至136頁、偵卷㈠第9至11、31頁），足認被告陳樺韋、楊
    雅雪前揭任意性自白與事實相符，堪足採信。是本案事證明
    確，被告陳樺韋、楊雅雪犯行洵堪認定，應依法論科。
四、論罪科刑：
  ㈠關於罪名及罪數：
　⒈按行為人於參與同一詐欺集團之多次加重詐欺行為，因部分
    犯行發覺在後或偵查階段之先後不同，肇致起訴後分由不同
    之法官審理，為裨益法院審理範圍明確、便於事實認定，即
    應以數案中「最先繫屬於法院之案件」為準，以「該案件」
    中之「首次」加重詐欺犯行與參與犯罪組織罪論以想像競合
    。縱該首次犯行非屬事實上之首次，亦因參與犯罪組織之繼
    續行為，已為該案中之首次犯行所包攝，該參與犯罪組織行
    為之評價已獲滿足，自不再重複於他次詐欺犯行中再次論罪
    ，俾免於過度評價及悖於一事不再理原則；又犯罪之著手，
    係指行為人基於犯罪之決意而開始實行密接或合於該罪構成
    要件之行為而言。而首次加重詐欺犯行，其時序之認定，自
    應以詐欺取財罪之著手時點為判斷標準；詐欺取財罪之著手
    起算時點，依一般社會通念，咸認行為人以詐欺取財之目的
    ，向被害人施用詐術，傳遞與事實不符之資訊，使被害人陷
    於錯誤，致財產有被侵害之危險時，即屬詐欺取財罪構成要
    件行為之著手，並非以取得財物之先後順序為認定依據（最
    高法院109年度台上字第3945號、110年度台上字第2066號判
    決意旨可供參照）。查被告陳樺韋、楊雅雪分別於111年3、
    4月間及111年5月14日前某日起加入以「皇皇」為首之詐欺
    集團並為本案犯行，業經本院認定如前，而上開詐欺集團係
    三人以上，以實施詐術為手段所組成，具有持續性及牟利性
    之有結構性組織，業如前述，被告加入該集團後，未曾因與
    同一集團共同實施詐欺取財行為而經起訴判刑，且本院亦係
    被告陳樺韋、楊雅雪參與該集團而經偵查起訴後首先繫屬之
    法院，有臺灣高等法院被告前案紀錄表2份在卷可據，是被
    告陳樺韋、楊雅雪於本案所為，係其參與該集團後於本案中
    首次詐欺取財行為，均應論以組織犯罪防制條例之參與犯罪
    組織罪。
　⒉次查，本案詐欺集團成員有3人以上等情，業據被告陳樺韋、
    楊雅雪於本院準備程序及審理時供承在卷，足認被告主觀上
    已知悉所參與之詐欺集團有三人以上，而構成刑法第339條
    之4第1項第2款三人以上共同犯詐欺取財罪；另依洗錢防制
    法第3條第1款之規定，最輕本刑為6月以上有期徒刑以上之
    罪，係屬洗錢防制法所稱之特定犯罪，而被告就本案所犯刑
    法第339條之4第1項之罪之法定刑為1年以上7年以下有期徒
    刑，核屬洗錢防制法第3條第1款所定義之特定犯罪，而被告
    與其所屬詐欺集團為製造金流斷點且阻撓嗣後特定犯罪之刑
    事偵查追訴，先由被告楊雅雪提供本案帳戶，嗣再由詐欺集
    團成員指示被告楊雅雪臨櫃解除圈存將本案帳戶內詐得款項
    領出，以利交予其他真實姓名年籍不詳之詐欺集團成員，而
    欲以此方式隱匿特定犯罪所得之來源及去向，自與洗錢防制
    法第2條第2款之洗錢行為相符，而觸犯同法第14條第1項之
    一般洗錢罪。
　⒊是核被告陳樺韋、楊雅雪所為，均係犯組織犯罪防制條例第3
    條第1項之參與犯罪組織罪、刑法第339條之4第1項第2、3款
    之三人以上共同以網際網路對公眾散布而犯詐欺取財罪、洗
    錢防制法第14條第2項、第1項之一般洗錢未遂罪。被告陳樺
    韋、楊雅雪及其所屬之詐欺集團，雖已著手洗錢行為之實行
    ，惟因陳樺韋、楊雅雪當場即遭員警查獲，致本案詐得之款
    項未能提領完成，自無從掩飾或隱匿該犯罪所得之來源及去
    向而不遂，為未遂犯，應依刑法第25條第2項規定，按既遂
    犯之刑度減輕其刑。公訴意旨就此部分原認係犯洗錢防制法
    第14條第1項之一般洗錢罪，容有未洽，然因既遂、未遂乃
    犯罪之階段行為，法院毋庸變更起訴法條，併此敘明。
　⒋又被告陳樺韋、楊雅雪與「皇皇」及前開詐欺集團成員間，
    就本案犯行具犯意聯絡及行為分擔，為共同正犯。被告陳樺
    韋、楊雅雪所犯參與犯罪組織罪、三人以上共同以網際網路
    對公眾散布而犯詐欺取財罪、一般洗錢未遂罪，屬一行為而
    同時觸犯數罪名，為想像競合犯。而想像競合犯之處斷刑，
    本質上係「刑之合併」；其所謂從一重處斷，乃將想像競合
    犯組成之評價上數罪，合併為科刑一罪，其所對應之刑罰，
    亦合併其評價上數罪之數法定刑，而為一個處斷刑。易言之
    ，想像競合犯侵害數法益者皆成立犯罪，論罪時必須輕、重
    罪併舉論述，同時宣告所犯各罪名，包括各罪有無加重、減
    免其刑之情形，亦應說明論列，量刑時併衡酌輕罪部分量刑
    事由，評價始為充足，然後依刑法第55條前段規定「從一重
    處斷」，非謂對於其餘各罪可置而不論。因此，法院決定處
    斷刑時，雖以其中最重罪名之法定刑，做為裁量之準據，惟
    於裁量其輕重時，仍應將輕罪合併評價在內（最高法院108
    年度台上字第4405、4408號判決意旨可供參照）。查本案被
    告陳樺韋、楊雅雪於本院準備程序及審理時，均就違反洗錢
    防制法之部分坦承犯行，而在偵查或審判中自白，皆應依洗
    錢防制法第16條第2項規定減輕其刑。是被告陳樺韋、楊雅
    雪所犯參與犯罪組織罪、三人以上共同以網際網路對公眾散
    布而犯詐欺取財罪、一般洗錢未遂罪，應從一重之三人以上
    共同以網際網路對公眾散布而犯詐欺取財罪處斷。
　㈡另被告構成累犯之事實及應加重其刑之事項，均應由檢察官
    主張並具體指出證明之方法後，經法院踐行調查、辯論程序
    ，方得作為論以累犯及是否加重其刑之裁判基礎(最高法院1
    10年度台上大字第5660號刑事裁定參照)。本件被告陳樺韋
    、楊雅雪所犯之罪，檢察官於起訴書未主張應構成累犯並具
    體指出證明之方法，有起訴書在卷可稽，公訴檢察官於本院
    審理時亦未主張本案被告陳樺韋、楊雅雪有何應依累犯規定
    加重其刑之事由，是參照上開最高法院刑事大法庭裁定之見
    解，本院自毋庸審酌本案被告陳樺韋、楊雅雪是否構成累犯
    及應否就如構成累犯，是否加重其刑之必要，附此敘明。
　㈢關於量刑：
　　爰以行為人之責任為基礎，審酌被告陳樺韋、楊雅雪均正值
    青壯，不思以正當途徑獲取財物，反加入詐欺集團而與詐欺
    集團成員共同遂行詐騙行為，欲牟取不法報酬，且透過詐欺
    集團成員間之組織化及分層分工，使上開詐術更容易遂行，
    且詐欺所得之款項流向難以查緝，手段可議，所為實不足取
    ，而應予非難；又佐以被告陳樺韋、楊雅雪分別參與本案犯
    行之手段、情節及告訴人所受財產上損害之程度；兼衡被告
    陳樺韋、楊雅雪於本院準備程序及審理時均坦承犯行之犯後
    態度，且亦均與告訴人達成調解以賠償其損害，有本院111
    年度司刑移調字第893號調解筆錄1份在卷可憑；復衡酌被告
    陳樺韋、楊雅雪於本院審理時分別自承最高學歷為高中肄業
    、國小畢業之智識程度，被告陳樺韋先前業工及白牌車司機
    ，每月收入約40,000元至50,000元，離婚、有2名未成年子
    女，現需扶養其子女，被告楊雅雪前從事自助餐業，月收入
    約32,000元，已婚、有3名子女，2名已成年，現無需要扶養
    之親人，小孩由其婆婆照顧之家庭狀況及經濟情形等一切情
    狀，分別量處如主文所示之刑，以資懲儆。　
五、扣案如附表所示之物，分別為被告陳樺韋、楊雅雪所有，並
    用以與本案詐欺集團其他成員聯絡或為本案提領款項使用等
    情，業經被告陳樺韋、楊雅雪自承在卷（見本院卷第152頁
    ），而屬供犯罪所用之物，爰依刑法第38條第2項前段規定
    宣告沒收。
六、末按，發起、主持、操縱或指揮犯罪組織者，處3年以上10
    年以下有期徒刑，得併科新臺幣1億元以下罰金；參與者，
    處6月以上5年以下有期徒刑，得併科新臺幣1千萬元以下罰
    金。但參與情節輕微者，得減輕或免除其刑；犯第1項之罪
    者，應於刑之執行前，令入勞動場所，強制工作，其期間為
    3年，組織犯罪防制條例第3條第1項、第3項固有明文，然因
    上開規定就受處分人之人身自由所為限制，違反憲法比例原
    則及憲法明顯區隔原則之要求，與憲法第8條保障人身自由
    之意旨不符，並於110年12月10日之日起失效，業經司法院
    大法官以釋字第812號解釋在案，是就參與犯罪組織者，得
    於刑之執行前，令入勞動場所，強制工作之規定，既經司法
    院大法官認定有違憲之情事，且自解釋公布之日起失其效力
    ，本案自無從對被告陳樺韋、楊雅雪宣告強制工作，附此敘
    明。
據上論斷，應依刑事訴訟法第273 條之1 第1項、第299條第1項
前段，判決如主文。
本案經檢察官李淑珺提起公訴，檢察官顏汝羽到庭執行職務。
中　　華　　民　　國　　111 　年　　8 　　月　　25　　日
                  刑事第七庭  法  官   白承育
上列正本證明與原本無異。
如不服本判決，應於判決送達後20日內敘明上訴理由，向本院提
出上訴狀 (應附繕本) ，上訴於臺灣高等法院。其未敘述上訴理
由者，應於上訴期間屆滿後20日內向本院補提理由書「切勿逕送
上級法院」。
                              書記官　 馬韻凱
中　　華　　民　　國　　111 　年　　8 　　月　　31　　日
附錄本案論罪科刑法條全文：
中華民國刑法第339條之4
犯第三百三十九條詐欺罪而有下列情形之一者，處一年以上七年
以下有期徒刑，得併科一百萬元以下罰金：
一、冒用政府機關或公務員名義犯之。
二、三人以上共同犯之。
三、以廣播電視、電子通訊、網際網路或其他媒體等傳播工具，
    對公眾散布而犯之。
前項之未遂犯罰之。
洗錢防制法第2條
本法所稱洗錢，指下列行為：
一、意圖掩飾或隱匿特定犯罪所得來源，或使他人逃避刑事追訴
    ，而移轉或變更特定犯罪所得。
二、掩飾或隱匿特定犯罪所得之本質、來源、去向、所在、所有
    權、處分權或其他權益者。
三、收受、持有或使用他人之特定犯罪。
洗錢防制法第14條
有第二條各款所列洗錢行為者，處7年以下有期徒刑，併科新臺
幣5百萬元以下罰金。
前項之未遂犯罰之。
前二項情形，不得科以超過其特定犯罪所定最重本刑之刑。
組織犯罪防制條例第3條
發起、主持、操縱或指揮犯罪組織者，處三年以上十年以下有期
徒刑，得併科新臺幣一億元以下罰金；參與者，處六月以上五年
以下有期徒刑，得併科新臺幣一千萬元以下罰金。但參與情節輕
微者，得減輕或免除其刑。
具公務員或經選舉產生之公職人員之身分，犯前項之罪者，加重
其刑至二分之一。
犯第一項之罪者，應於刑之執行前，令入勞動場所，強制工作，
其期間為三年。
前項之強制工作，準用刑法第九十條第二項但書、第三項及第九
十八條第二項、第三項規定。
以言語、舉動、文字或其他方法，明示或暗示其為犯罪組織之成
員，或與犯罪組織或其成員有關聯，而要求他人為下列行為之一
者，處三年以下有期徒刑，得併科新臺幣三百萬元以下罰金：
一、出售財產、商業組織之出資或股份或放棄經營權。
二、配合辦理都市更新重建之處理程序。
三、購買商品或支付勞務報酬。
四、履行債務或接受債務協商之內容。
前項犯罪組織，不以現存者為必要。
以第五項之行為，使人行無義務之事或妨害其行使權利者，亦同
。
第五項、第七項之未遂犯罰之。
附表：
編號 扣案物品名稱 所有人 1 iPhone 13 Pro Max（天峰藍）1支。 陳樺韋 2 iPhone XS Max（白色）1支。 楊雅雪 3 第一銀行存摺1本。  4 印章1顆。